【裁判字號】    97,上易,528
【裁判日期】    970422
【裁判案由】    侵占
【裁判全文】
臺灣高等法院刑事判決            97年度上易字第528號
上  訴  人  台灣桃園地方法院檢察署檢察官
被      告  甲○○（原名陳耀溪）
上列上訴人因被告侵占案件，不服台灣桃園地方法院九十六年度
易字第一三０一號，中華民國九十六年十二月二十六日第一審判
決（起訴案號：台灣桃園地方法院檢察署九十五年度偵字第一一
七五六號），提起上訴，本院判決如下：
    主  文
上訴駁回。
    理  由
一、公訴意旨略以：坐落於桃園縣龜山鄉○○路仁壽巷五十六號
    之房地，原屬國安不銹鋼工程有限公司所有，告訴人乙○○
    為其承租人，在屋內置有整套橡木櫃、茶葉、古董等物，嗣
    該房、地經法院拍賣，由案外人黃仲慶得標，被告甲○○（
    原名陳耀溪）則予輾轉買受，詎其為能騰空房屋、以便進住
    ，竟意圖為自己不法之所有，於民國九十四年十月二十四日
    ，委託不知情之搬家公司員工三人，前往上址，將前述物品
    逕自處分，至今下落不明。因認被告涉犯刑法第三百三十五
    條第一項之侵占罪嫌云云。
二、公訴人認被告涉嫌侵占罪行，無非以被告之供述、告訴人之
    指訴、證人丘文杰及范子龍之證詞，為其主要論據。被告則
    堅決否認犯罪，辯稱：伊搬進上開房屋之前，曾由警衛陪同
    看房屋，當時房門已經壞掉，屋內只有沙發、床、床墊、鐵
    桌、文具櫃、餐桌及一台破舊無法使用之電冰箱，並未看到
    告訴人所謂之橡木櫃、茶葉、古董等物品，因黃仲慶有特別
    交代不要將東西丟棄，且地下室恰有一間儲藏室，伊乃請裝
    潢師傅將沙發、櫃子悉數搬至地下儲藏室，是以伊僅將垃圾
    清掉，並未將原有物品丟棄，該物品不見，與伊無關，未加
    侵占等語。
三、按犯罪事實應依證據認定之，無證據不得認定犯罪事實；又
    不能證明被告犯罪者，應諭知無罪之判決，刑事訴訟法第一
    百五十四條第二項、第三百零一條第一項分別定有明文。如
    未能發現相當證據，或證據不足以證明，自不能以推測或擬
    制之方法，以為裁判基礎。其所謂認定犯罪事實之證據，係
    指足以認定被告確有犯罪行為之積極證據而言，該證據雖不
    以直接者為限，間接證據亦包括在內，然而無論直接或間接
    證據，其為訴訟上之證明，須於通常一般人均不致有所懷疑
    ，而得確信其為真實之程度，始得據之為有罪之認定，倘其
    證明尚未達到此一程度，而有合理懷疑存在時，依罪證有疑
    、利歸被告原則，自應為被告無罪之判決（最高法院二十九
    年上字第三一○五號、四十年台上字第八六號、七十六年台
    上字第四九八六號等判例要旨參照）。再按侵占罪之成立，
    以擅自處分自己持有之他人所管有之物，或變易持有之意為
    所有之意，而逕為所有人之行為，作為其構成要件，雖行為
    之外形各有不同，要必具有不法所有之意思，方與本罪構成
    之要件相符（最高法院十九年上字第一○五二號判例意旨參
    照）。
四、經查：
  (一)被告係於九十四年十一月三日向黃仲慶購買系爭房、地，在
    簽約購屋前，先於同年十月底前往看屋，當時門鎖已遭人破
    壞，亦未上鎖，屋內雖有黑色沙發、雙人床、塑膠拉鍊布製
    衣廚、木頭矮櫃、餐桌，卻未看見告訴人所稱之橡木櫃、茶
    葉及價值不菲之古董等物。伊決定買受後，即徵得黃仲慶同
    意，先僱請清潔公司人員前去清理，然因黃仲慶告知上揭物
    品，乃屬告訴人所有，故祇將屋內原有物品移至地下室，後
    來伊又僱工裝潢，裝潢期間，告訴人有至現場表示其原留置
    屋內者，不只上揭沙發、床等物，並言有「其他東西不見了
    」。伊係於裝潢竣事，始僱搬家公司人員搬物進住，並更換
    門鎖，上情業經被告供明在案（見原審易字卷第二十七至三
    十一頁），是清潔與搬家，乃屬二階段，不能將之混為一談
    。
  (二)系爭房屋所在之社區管理委員會主任委員丘文杰及守衛范子
    龍於警詢時，均稱：親眼看到被告於九十四年十月二十四日
    夥同不知名人士，三人進入該屋，將告訴人部分財物由一樓
    搬往地下室等語（見偵查卷第二十五、二十七頁），乃謂被
    告將告訴人之物，自一樓移置至地下室，並未指將之搬離該
    屋。
  (三)本件之癥結，要在於告訴人所指遭侵占之物，究係於何時及
    由何人取走？茲析述如次：
  1.據告訴人指稱：九十三年十二月十八日下午，伊剛從大陸回
    來，回到家以後，發現無法使用自己之鑰匙開門，因見門上
    留有字條要找黃仲慶，伊乃與其人聯繫，嗣黃仲慶到場表示
    其已經拍賣程序取得該屋，並開門與伊一同進去，發現伊原
    來擺設之物品全部尚在，其中茶葉、古董及橡木櫃均擺在地
    下室，古董放在橡木櫃，茶葉則放在紅木擺設架上。其後大
    樓主委丘文杰於九十四年十月間，以電話與伊聯繫，告知伊
    放置上開房屋內之物品遭人搬掉，請儘速返回察看。故伊於
    同年十一月六日回國，抵達該屋後，發現被告在房子裡面裝
    修，而屋內原放置之茶葉、古董及橡木櫃等物品均已不見等
    語（見原審簡字卷第二十五、二十六頁；簡緝卷第六十四頁
    ），足見系爭茶葉等物品，係於九十三年十二月二十八日至
    九十四年十一月六日（或至早於九十四年十月）之間，遭人
    自原置放之地下室移走。
  2.丘文杰固在偵查中證稱：警衛（按指社區守衛范子龍）有向
    伊表示屋內物品被一車車載走等詞（見偵查卷第七十一頁）
    ，核係傳聞證據，且依其在原審供證：伊獲守衛通知，回來
    較晚，並未看到屋內有人在搬東西，亦未看到門口有停放車
    輛，更未親眼看到被告將告訴人之橡木櫃、茶葉及古董搬走
    （同上卷第六十五、六十六頁）；參諸范子龍在偵查中亦僅
    謂：九十四年十月二十四日，當天有不認識之人約三、四人
    ，要進去房子，邱主委叫伊報警，伊只知道那些人有清東西
    走，因為他們有開幾部車來，但不知清了哪些東西（見偵查
    卷第六十四至六十五頁）；在原審則陳明：伊未看見被告有
    搬東西，伊只知道有人進出，所以通知主任委員，但是伊未
    進去屋內，所以不知屋內有何東西等語（見原審簡緝卷第八
    十三頁）；再衡諸據報前往現場處理之員警洪上賜所證：伊
    接到通知到達現場後，經大門警衛帶往上址，伊有到一樓巡
    看，但並未到地下室，當時並未注意屋內有何物品，只見二
    、三名工人在清理垃圾，伊問工人是被僱用還是自己的房子
    ，均回稱係被僱用。伊就問該屋所有權人為誰，有名男子即
    出示證件，陳稱係其所購買、欲清理垃圾。伊又問該名男子
    有無證明文件，據答稱有證明文件可資提出，伊即告知該男
    子可拿至派出所供伊查證，如確有所有權，即可清理，伊亦
    向警衛表示可讓其清理，但不能搬走東西，警衛說好，伊就
    離開。伊已不記得當時拿身分證給伊抄者，是否即係本案被
    告（見同上卷第四十五至四十七頁）各等語，均不能逕行推
    論被告有自行或利用他人將告訴人所謂之茶葉等物品搬離系
    爭房屋之情事。
  3.微論告訴人所言：伊認為系爭物品係由被告或證人黃仲慶其
    中一人搬離，但不確定為哪一位（見原審簡字卷第二十八頁
    ），乃屬個人推測之詞，不具證據能力，不能憑為認定被告
    犯罪之依據；在上揭期間內，告訴人係在大陸地區，未曾將
    系爭屋內諸物交人看管、處理，復為其所不諱言（見原審易
    緝卷第八十七頁），該房門鎖業已損壞，且經范子龍供證明
    確（同上卷第八十六頁），按諸物品乏人照料看管，較易損
    壞之日常生活經驗法則，系爭諸物是否仍具有如同告訴人所
    謂之財產價值，自非無疑，從而，是否會遭人誤為廢棄物予
    以清除，即非無可能；復參諸范子龍證稱：伊早上六點半上
    班，下午兩點即下班，僅有掃地、收信件，如果有人要搬東
    西，不須經過守衛室，因為車子可以直接從地下室進去，守
    衛室看不見等語（同上卷第八十二、八十三頁），暨各該物
    品體積尚非至大之情，亦不能排除被告以外之人利用社區守
    衛未上班、看守之際，分批、逐件或零散自系爭房屋地下室
    取走、離開社區，甚或並未移出社區大門而仍在其內之不詳
    處所之可能。
  (四)縱然就丘文杰、范子龍所證：係有人將屋內物品載走；告訴
    人指稱：系爭物品體積龐大，需以卡車載運各等語，及告訴
    人前去現場發現物品遺失之時，被告亦在場，甚且在物品遺
    失期間，僅有被告使用大型車輛載運東西之各情，予以綜合
    觀察，惟衡酌丘文杰、范子龍二人均於檢察官訊問及原審證
    稱：其等未看見被告搬東西等詞，業如前述，再參以洪上賜
    、范子龍之所為已禁止工人搬物離去之上揭證詞，適足以證
    明被告確未曾於起訴書所指之九十四年十月二十四日，在該
    屋內搬離系爭物品，何況無法排除上揭被告以外之人取走系
    爭物品之疑慮。此外，復查無其他積極事證可證被告有公訴
    人所指之犯行，檢察官舉證既有未盡，被告否認犯罪，要非
    不可採信，依照上揭嚴格證據法則之說明，原審為被告無罪
    之諭知，經核並無不合，應予維持。檢察官置原判決已經明
    白論斷之事項於不顧，猶憑主觀意見，提起上訴，不能認為
    有理由，應予駁回。
五、被告經合法傳喚，無正當理由不到庭，爰不待其陳述逕行判
    決。
據上論斷，應依刑事訴訟法第三百六十八條、第三百七十一條，
判決如主文。
中    華    民    國    97    年    4     月    22    日
                  刑事第十九庭審判長法  官  黃金富
                                    法  官  魏新國
                                    法  官  洪昌宏
以上正本證明與原本無異。
不得上訴。
                                    書記官  王韻雅
中    華    民    國    97    年    4     月    22    日


司法院資訊處製作；財團法人民間司法改革基金會備份。
